臺灣高雄地方法院刑事判決　　　　　　　　　　　　九十一年度訴字第二一六二號
　　公　訴　人　臺灣高雄地方法院檢察署檢察官
　　被　　　告　乙○○
　　被　　　告　甲○○
　　共　　　同　徐豐益
　　選任辯護人
右列被告等因違反公司法案件，經檢察官提起公訴（八十八年度偵字第二二二四五號
），本院判決如左：
    主  文
乙○○、甲○○幫助公司負責人，公司應收之股款，股東並未實際繳納，而以申請文
件表明收足，各處拘役肆拾日，如易科罰金，均以參佰元折算壹日。均緩刑貳年。
    事  實
一、乙○○、甲○○二人，明知蕭瑞天及黃陳粉（均未經起訴）分別係如表所示公司
    之負責人，亦明知公司申請設立登記時，每位股東均應實際繳納股款，不得僅以
    申請文件表明收足，竟分別基於幫助蕭瑞天及黃陳粉未向股東收取股款，而改向
    他人調取現金充做公司資本，以順利設立公司之意思，分別透過如附表所示之記
    帳業者，向丙○○調借等同於該等公司資本額之現金，將之存入以該等公司籌備
    處名義開設之高雄銀行活期存款帳戶，據以取得高雄銀行開具之存款證明，再分
    別以蕭瑞天及黃陳粉之名義出具委託書，委由該等記帳業者持前揭活期存款帳戶
    存摺影本及存款證明，分別於如附表所示時間，在高雄市另行委託不知情之如附
    表所示會計師，據以製作如附表所示公司之股東繳納股款明細表及資產負債表，
    並出具查核報告書，表示各該公司確已向每位股東收足股款後，分別於如附所示
    時間，持向如附表所示主管機關申請公司設立登記，該管機關因而分別准予公司
    設立登記。
二、案經法務部調查局南部地區機動工作組移送臺灣高雄地方法院檢察署檢察官偵查
    起訴。
    理  由
一、訊據被告乙○○、甲○○對右揭犯罪事實坦承不諱，並有如附表所示公司設立登
    記所用之高雄銀行活期存款帳戶存摺影本及存款證明，暨股東繳納股款明細表、
    資產負債表各二份在卷可稽，而如附表所示主管機關確分別因而准予設立登記，
    亦有該等機關函文及設立登記事項卡各二份附卷可佐，此外，復有如附表所示不
    知情會計師所出具之查核報告書各二份在卷可按，事證明確，被告二人犯行洵堪
    認定，應依法加以論科。
二、查本件被告行為後，公司法業已於八十六年六月二十五日、八十九年十一月十五
    日及九十年十一月十二日三度修正，將原公司法第九條第三項改列為同法第九條
    第一項，並將法定刑提高為五年以下有期徒刑、拘役或科或併科新臺幣五十萬元
    以上二百五十萬元以下罰金，經新舊法比較後，自以八十六年六月二十五日修正
    前公司法有利於行為人，依刑法第二條第一項後段規定，本件自應適用八十六年
    六月二十五日修正前公司法第九條第三項之規定。又按公司為法人，公司負責人
    為自然人，二者在法律上並非同一人格主體，公司負責人為公司之代表，其為公
    司所為之行為，應由公司負責，故公司負責人明知股款並未實際繳納，為公司以
    申請文件表明收足股款，縱當時公司尚未成立而僅為「設立中公司」，然依「法
    人格同一性理論」，設立中公司之行為仍應視同設立後公司之行為，故其行為人
    仍為公司，而非公司負責人，僅因公司於事實上無從負擔自由刑之責任，基於刑
    事政策上之考慮，同法第九條第三項始將刑事責任轉嫁於公司負責人，是公司負
    責人依該條所受之處罰，乃屬代罰之性質，並非因其本身之犯罪而負行為責任，
    而刑法第二十八條所規定之共同正犯，以數行為人間基於犯意聯絡與行為之分擔
    ，而共同實施犯罪，始克相當，公司負責人既非公司法第九條第三項之犯罪主體
    ，僅因該條規定代替公司受罰，自無與非公司負責人之他人基於犯意聯絡與行為
    分擔共同實施犯罪之餘地，而無刑法第三十一條之適用，最高法院八十年度臺上
    字第九號判決可資參酌。再公司負責人依公司法第九條第三項所受之處罰，既為
    代罰之性質，則依公司法第八條規定為公司負責人者，即當然均應受處罰，而不
    得以未實際經營公司業務、未參與公司設立登記，甚或不知情為由免其刑事責任
    ，至非公司法第八條規定為公司負責人者，自不得逕依該條論處，最高法院八十
    九年度臺上字第七一五二號判決及臺灣高等法院九十年度上訴字第一二一號判決
    均可資參酌。本件被告乙○○、甲○○二人於如附表所示公司設立登記時，僅為
    各該公司之實際經營者，並非公司法第八條所定之公司負責人，有各該公司章程
    及設立登記事項卡各二份在卷可證，故依前揭規定及見解，被告二人所為，僅能
    論以八十六年六月二十五日修正前之公司法第九條第三項前段公司應收股款，股
    東未實際繳納，而以申請文件表明收足罪之幫助犯，並依刑法三十條第二項規定
    ，按正犯之刑減輕之。公訴意旨漏未比較新舊法而逕以現行公司法第九條第一項
    起訴，並雖認被告二人與丙○○具有犯意聯絡及行為分擔而共同涉犯前罪，均稍
    有未洽。又公訴人雖於起訴書之犯罪事實欄內記載存款證明係屬商業會計憑證，
    惟存款證明既不足以證明任何會計事項之經過，且係銀行製發而非該等被告所填
    製，其性質自非商業會計憑證，併予指明。爰審酌被告二人之犯罪動機、目的、
    手段，與生活狀況、品行、智識程度，其所為雖損及公司法對於公司資本充實之
    立法要求，惟並無證據證明其以該公司從事不法犯罪，本件所造成之損害尚非重
    大，暨被告二人犯後坦承犯行，態度良好等一切情狀，量處如主文所示之刑。再
    按被告二人行為後，刑法第四十一條第一項已於九十年一月四日修正為：「犯最
    重本刑五年以下有期徒刑以下刑之罪，而受六個月以下有期徒刑或拘役之宣告，
    因身體、教育、職業、家庭之關係或其他正當事由，執行顯有困難者，得以一元
    以上三元以下折算一日。但確因不執行所宣告之刑，難收矯正之效，或難以維持
    法秩序者，不在此限」，並經總統於九十年一月十日公布，而於同年一月十二日
    生效，併參酌最高法院二十四年七月民刑庭總會決議之意旨，故依前開條文及刑
    法第二條第一項前段之規定，易科罰金之折算標準條件自應適用新法，而就其二
    人所宣告之刑均諭知易科罰金之折算標準，以示儆懲。末查，被告二人前均未曾
    受有期徒刑以上刑之宣告，有臺灣高等法院被告全國前案紀錄表可按，其二人因
    一時失慮，偶罹刑典，經此偵審程序後，當知所警惕，信無再犯之虞，本院因認
    被告二人所宣告之刑以暫不執行為適當，併諭知緩刑二年，以啟自新。
三、至公訴意旨雖於起訴書之犯罪事實欄內，述及被告二人另涉犯刑法第二百十四條
    之使公務員登載不實罪嫌，惟：
  (一)按刑法第二百十四條使公務員登載不實事項於公文書罪，須一經他人之聲明或申
    報，公務員即有登載之義務，並依其所為之聲明或申報予以登載，而屬不實事項
    者，始足構成。若其所為之聲明或申報，公務員尚須為實質之審查，以判斷其真
    實與否，始得為一定之記載者，即非本罪所稱之使公務員登載不實。
  (二)查八十六年六月二十五日修正前公司法第三百八十八條規定「主管機關對於公司
    登記之申請，認為有違反法令或不合法定程式者，應令其改正，非俟改正合法後
    ，不予登記。」、第四百十二條第一項規定「有限公司應於章程訂立後十五日內
    ，將左列事項，向主管機關申請為設立之登記：一、第一百零一條所列各款事項
    。二、繳足股款之證件。三、以現金以外之財產抵繳股款者，其姓名及其財產之
    種類、數量、價格或估價之標準。」、同條第二項規定「主管機關對於前項之申
    請，應派員檢查，並得通知公司限期申復。」，依上開規定觀之，向主管機關申
    請為有限公司設立之登記，其於申請設立登記時，公司應收之股款是否確已繳足
    ，主管機關應派員檢查，並得通知公司限期申復，亦即須為實質之審查，以判斷
    其真實與否，而非僅依其申請或聲明即為一定登載之形式審查，則有限公司負責
    人明知申請設立登記時，公司應收之股款並未繳足，仍以申請文件表明收足，而
    使公務員將此不實事項予以登載，應僅成立八十六年六月二十五日修正前公司法
    第九條第三項前段之罪，無適用刑法第二百十四條論罪之餘地，最高法院八十九
    年臺非字第四十六號判決可資參酌。是本件被告二人所為，並無涉犯刑法第二百
    十四條之餘地，公訴意旨應稍有誤會。茲因此部份倘成立犯罪，與前開論罪科刑
    部分有裁判上一罪關係，爰均不另為無罪之諭知，附此敘明。
據上論斷，應依刑事訴訟法第二百九十九條第一項前段，八十六年六月二十五日修正
前公司法第九條第三項前段，刑法第二條第一項、第十一條前段、第三十條、修正後
第四十一條第一項、第七十四條第一款，罰金罰鍰提高標準條例第二條，判決如主文
。
本案經檢察官吳協展到庭執行職務。
中      華      民      國    九十一    年     十一     月     十八     日
                                  臺灣高雄地方法院刑事第五庭
                                      法  官    劉傑民
右正本證明與原本無異。
如不服本判決，應於判決送達後十日內，向本院提出上訴狀。
                                      書記官    林秀珍
中      華      民      國    九十一    年     十一     月     十八     日
附表：
┌────────┬────┬───────┬─────────────┐
│公司名稱；統一編│負責人；│申請設立登記時│受委託辦理公司登記及查核簽│
│號              │資本額（│間；登記機關  │證之會計師  │
│                │新臺幣）│              │                          │
├────────┼────┼───────┼─────────────┤
│豐合電腦有限公司│蕭瑞天；│八十三年十一月│由乙○○委託之不詳業者於八│
│00000000│五百萬二│二十二日；高雄│十三年十月二十三日委請不知│
│                │千元    │市政府建設局  │情之李善餘會計師辦理。    │
├────────┼────┼───────┼─────────────┤
│尊鑫工程有限公司│黃陳粉；│八十三年十一月│由甲○○委託之不詳業者於八│
│00000000│一百萬元│二十五日；臺灣│十三年十一月二十三日委請不│
│                │        │省政府建設廳  │知情之劉鎣英會計師辦理。  │
└────────┴────┴───────┴─────────────┘
